臺灣桃園地方法院民事判決　　　　　　　99年度訴字第1397號
原　　　告　莊李阿哞
訴訟代理人　翁偉傑律師
　　　　　　張必昇律師
被　　　告　郭國相
上列當事人間請求遷讓房屋等事件，於民國100 年6 月30日辯論
終結，本院判決如下：
    主  文
被告應自坐落於桃園縣大園鄉○○○段大牛稠小段五八八之六地
號土地上如附圖Ｂ、Ｃ所示部分建物遷出，並將該建物返還原告
。
被告應將坐落於桃園縣大園鄉○○○段大牛稠小段五八八之六地
號土地上如附圖Ａ、Ｄ所示部分建物拆除，並將坐落於桃園縣大
園鄉○○○段○段五八八之六地號土地全部返還原告。
被告應自民國九十九年七月十五日起至返還坐落於桃園縣大園鄉
○○○段大牛稠小段五八八之六地號土地及其上如附圖Ｂ、Ｃ所
示部分建物予原告之日止，按月給付原告新臺幣參仟貳佰壹拾參
元。
原告其餘之訴駁回。
訴訟費用由被告負擔。
本判決第一項於原告以新臺幣玖萬肆仟元為被告供擔保，得假執
行；但被告如以新臺幣貳拾捌萬參仟伍佰柒拾元為原告預供擔保
，得免為假執行。
本判決第二項於原告以新臺幣參拾貳萬肆仟元為被告供擔保，得
假執行；但被告如以新臺幣玖拾柒萬貳仟玖佰參拾元，為原告預
供擔保，得免為假執行。
本判決第三項於各該期給付清償日屆至時得假執行。但被告如於
各該期給付清償日屆至時以新臺幣參仟貳佰壹拾參元為原告預供
擔保，得免為假執行。
其餘假執行之聲請駁回。
    事實及理由
壹、程序方面
    按訴狀送達後，原告不得將原訴變更或追加他訴，但請求之
    基礎事實同一者、擴張或減縮應受判決事項之聲明者，不在
    此限，民事訴訟法第255 條第1 項但書第2 款、第3 款定有
    明文。本件原告起訴時，本主張其業已終止兩造間之租賃契
    約，初為第1 項及第2 項訴之聲明為：(1)被告應自坐落於桃
    園縣大園鄉○○○段大牛稠小段588 之6 地號之土地（下稱
    系爭土地）及如附圖綠色編號Ｃ所示面積156 平方公尺之地
    上物遷出，並將系爭土地及地上物返還予原告。(2)被告應自
    起訴狀繕本送達之翌日起，至將上開土地及地上物返還予原
    告之日止，按月給付新台幣（下同）4,407 元予原告等語；
    嗣原告因主張其發現本件尚有如複丈日期為98年2 月13日之
    桃園縣蘆竹地政事務所土地複丈成果圖（下稱附圖）所示編
    號Ｂ之租賃物，且被告另有自行增建如附圖所示編號Ａ、Ｄ
    之地上物之情形，而於民國100 年6 月20日具狀變更其此部
    分訴之聲明為：(1)被告應將系爭土地上如附圖所示編號Ａ、
    Ｄ之地上物除去，並將系爭土地及如附圖所示編號Ｂ、Ｃ之
    地上物，面積分別如附圖所載，回復原狀後返還予原告。(2)
    被告應自起訴狀繕本送達之翌日起，至將上開土地及地上物
    返還予原告之日止，按月給付4,887 元予原告等語，後於本
    院100 年6 月30日言詞辯論期日當庭減縮其第2 項訴之聲明
    請求金額為4,407 元。核上開原告所為訴之變更，核屬請求
    之基礎事實同一者，以及擴張、減縮應受判決事項之聲明者
    ，依前開規定，於法即無不合，亦應准許。
貳、實體方面
一、原告起訴主張：
  (一)緣坐落桃園縣大園鄉○○○段大牛稠小段588 之6 地號土地
    （即系爭土地）暨其上如本院98年度訴字第89號案所囑託桃
    園縣蘆竹地政事務所，於98年2 月13日所測量之土地複丈成
    果圖（附該案卷第81頁後及本院99年度桃簡調字第408 號案
    卷第8 頁，即如附圖所示）所示編號Ｂ、Ｃ部分地上物為原
    告所有，前雖經原告之前手即原告之配偶莊兆出租予被告之
    父即訴外人郭崑，供其家人使用，惟近20年來均未見被告、
    郭崑給付任何租金，原告遂以租賃契約已終止為由，向本院
    起訴請求被告、郭崑拆屋還地，然經本院於98年12月31日以
    98年度訴字第89號民事判決原告敗訴確定，並確認原告與郭
    崑間就上開地上物仍有租賃關係存在，故原告就系爭土地及
    其上Ｂ、Ｃ建物業已出租予郭崑，嗣後因實際管理系爭土地
    及其上Ｂ、Ｃ建物之人為本件被告，而改以被告為唯一承租
    人之事實不再爭執，並於99年2 月22日向被告、郭崑寄發中
    壢21支郵局第54號存證信函催告渠等應於文到3 日內給付積
    欠近20年中至少5 年之租金284,240 元（即每月租金僅4,73
    7 元，遠低於土地法第97條所規定得以土地申報總價年息10
    ％計算之租金），惟被告、郭崑仍均置之不理，並繼續占用
    系爭土地及其上Ｂ、Ｃ建物；原告復於99年4 月7 日寄發桃
    園府前（21支）郵局第426 號存證信函向被告、郭崑終止上
    開租約，並請求應於1 個月內搬離等語，然迄未見渠等有遷
    移之意，嗣郭崑則於99年5 月13日死亡。至被告雖稱其曾繳
    納租金、多次前往原告住處協商租賃事宜、要求提出合理租
    金金額云云，實多為虛構，又或係於其收受終止租賃契約之
    存證信函後所為之。是以，原告既已於99年4 月7 日發函向
    被告表示終止上開租約之意，本得依第455 條規定請求承租
    人即被告回復租賃物之原狀，即自系爭土地及其上Ｂ、Ｃ建
    物遷出並將之返還原告；且上開租賃關係終止後，被告無權
    占有系爭土地及其上Ｂ、Ｃ建物，原告亦得依民法第767 條
    規定請求被告返還之。
  (二)又坐落原告所有系爭土地上如附圖所示編號Ａ、Ｄ部分地上
    物（下稱系爭Ａ、Ｄ建物），則為被告未經原告同意即於7
    、8 年前擅自興建，並負責管理處分迄今，而就該部分土地
    為無權占有，是原告亦得依民法第767 條規定請求被告將系
    爭Ａ、Ｄ建物拆除，並返還該部分之土地。
  (三)另被告無權占有系爭土地，已獲得相當於租金之利益，致原
    告受損害，故原告依民法第184 條及第179 條之規定，請求
    被告應賠償原告自起訴狀繕本送達被告之翌日起至返還系爭
    土地及其上Ｂ、Ｃ建物之日止，以被告占用系爭土地面積15
    6 平方公尺計算，按該土地之99年7 月公告土地現值地價即
    3,390 元之年息10％計算相當於租金之損害，即每年52,884
    元（計算式：156 平方公尺×3,390 元×10％＝52,884元）
    ，每月為4,407 元（計算式：52,884元÷12個月＝4,407 元
    ）。
  (四)為此，爰依法提起本件訴訟等語。並聲明：(1)被告應將系爭
    土地上如附圖所示編號Ａ、Ｄ之地上物除去，並將系爭土地
    全部及如附圖所示編號Ｂ、Ｃ之地上物，面積分別如附圖所
    載，回復原狀後返還予原告。(2)被告應自起訴狀繕本送達之
    翌日起，至將系爭土地及其上Ｂ、Ｃ建物返還予原告之日止
    ，按月給付4,407 元予原告。(3)訴訟費用由被告負擔。(4)原
    告願供擔保，請准宣告假執行。
二、被告則以：系爭土地及其上Ｂ、Ｃ建物原為原告之配偶即訴
    外人莊兆所有，於63年起即將之出租予被告之父郭崑，供郭
    昆及其家人（包含被告在內）居住使用，期間因颱風多次，
    被告之父乃自行出資修繕系爭Ｃ建物，且郭崑並經原告之配
    偶同意後，由被告出資增建系爭Ａ、Ｄ建物以供使用，待於
    郭崑於99年5 月3 日死亡後，現系爭Ａ、Ｂ、Ｃ、Ｄ建物均
    為被告負責處分及管理，且本件租約亦經郭崑之全體繼承人
    同意讓由被告一人所繼承。而郭崑前均依約年繳租金2,000
    元予原告之配偶，嗣因原告之配偶死亡，始經原告繼承系爭
    土地及其上Ｂ、Ｃ建物，惟被告之父曾向其繳納數年之租金
    ，卻遭拒絕，是原告所指稱承租人近20年未繳租金乙節，顯
    與事實不符。再原告之配偶與郭崑當時僅以口頭約定租約，
    未訂立租賃期限，屬不定期限之租賃契約，然原告自繼承系
    爭土地及其上Ｂ、Ｃ建物後，僅片面寄發存證信函、自行訂
    定租金金額，並多次興訟要求被告返還系爭土地及其上Ｂ、
    Ｃ建物，致被告全家將無棲身之所，實無道理，況鈞院曾以
    98 年 度訴字第89號拆屋還地等事件之民事判決駁回原告之
    訴，顯見原告之本件請求為無理由。縱原告欲要求被告搬遷
    ，亦應補償被告地上物之價值。另被告曾於99年2 月間起數
    度至原告住處欲洽談繳交租金事宜，惟未遇原告，期間並寄
    發存證信函告知原告欲繳交租金，非如原告所稱被告無意繳
    交租金之意願，實則原告以要求高額租金、假藉不付租金為
    手段，提起本件訴訟等語以資抗辯，並提出答辯聲明以：原
    告之訴及假執行之聲請均駁回。
三、兩造不爭執事項：
  (一)本件就如附圖所示Ｂ、Ｃ建物及其所坐落系爭土地之系爭租
    賃契約原存在於原告之配偶莊兆與被告之父親郭崑之間，嗣
    莊兆死亡後，原告對被告、郭崑就系爭Ｃ建物及其坐落系爭
    土地，以租約已終止為由，向本院提起拆屋還地之訴，經本
    院於98年12月31日以98年度訴字第89號事件審認原告與郭崑
    間之系爭租賃關係仍存在，判決原告之訴駁回確定在案（以
    下簡稱該案為另案訴訟）。而被告包括被告之父，至少已經
    10幾年未繳納租金部分，有本院99年11月17日、100 年5 月
    26 日 言詞辯論筆錄附於本院卷第30頁、第87頁，並經本院
    依職權調閱上開拆屋還地事件卷宗，查核無誤。
  (二)被告另於系爭土地上興建系爭Ａ、Ｄ建物以供自己及家人使
    用，有本院100 年5 月26日言詞辯論筆錄附於本院卷第89頁
    及遺產分配協議書1份附本院卷第75頁可參。
  (三)系爭Ａ、Ｂ、Ｃ、Ｄ建物現均由被告負責管理處分，而由被
    告及其家人居住在內；且郭崑於99年99年5 月3 日死亡後，
    其全體繼承人即被告、郭國泰、郭國能、郭雲均同意系爭
    租賃契約分配由被告所繼承，有本院100 年5 月26日言詞辯
    論筆錄、遺產分配協議書、繼承系統表、印鑑證明、戶籍謄
    本可參（見本院卷第89頁、第75頁、第76頁、第77頁至第80
    頁、第56頁至第61頁）。
  (四)原告於99年2 月23日寄發中壢21支郵局第54號存證信函請求
    被告及郭崑給付租金，經被告及郭崑於99年2 月25日收受後
    ，並未支付任何租金予原告，原告乃於99年4 月7 日再向被
    告及郭崑寄發桃園府前（21支）郵局第426 號存證信函（下
    稱系爭存證信函），表示終止系爭租賃契約，並請求應於1
    個月內搬離之意，經被告及郭崑業於99年4 月8 日收受系爭
    存證信函，有上開存證信函暨其收件回執、本院99年11月17
    日言詞辯論筆錄附卷可參（見本院99年度桃簡調字第408 號
    卷第15頁至第20頁、本院卷第30頁）。
四、兩造爭執事項：
  (一)被告或其父親郭崑是否確實未依約繳納租金？期間為何？原
    約定租金為何？
  (二)原告終止系爭租賃契約是否有據？
  (三)又若系爭租賃契約業已終止，則原告是否得請求被告自系爭
    Ｂ、Ｃ建物遷出，並返還該部分系爭土地？
  (四)被告是否為無權占有系爭土地興建系爭Ａ、Ｄ建物以為使用
    ？即原告請求被告拆除系爭Ａ、Ｄ建物，並返還該部分土地
    ，有無理由？
  (五)本件原告請求被告給付相當於租金之不當得利，有無理由？
    數額若干？
五、本院之判斷：
  (一)被告及其父親郭崑確實至少有10餘年未依約繳納租金予原告
    之配偶或原告：
  經查，兩造均不爭執，原告之配偶莊兆確曾將系爭土地及坐
    落其上、如附圖Ｂ、Ｃ 所示建物出租予被告之父親郭崑，嗣
    原告之配偶莊兆死亡，系爭土地及如附圖Ｂ、Ｃ 所示之建物
    均由原告所繼承，又被告之父親郭崑於99年5 月3 日死亡後
    ，其全體繼承人即被告、郭國泰、郭國能、郭雲亦均同意
    系爭租賃契約分配由被告所繼承，已如前開不爭執事項(三)所
    述，而租賃權亦係可繼承之權利，故可認之後租賃契約係存
    在於兩造之間部分，應可確認，合先敘明。
  緣被告及其父親郭崑於另案訴訟中乃具狀稱「....然自民國
    80年左右莊兆（即原告之配偶）即未向郭崑收取租金，郭崑
    雖欲繳交租金於地主莊兆，惟不知莊兆住處及地址、聯絡電
    話等，致無法繳交租金於地主莊兆」等語（參另案訴訟案卷
    第101 頁及99年度桃簡調字第408 號案卷第22頁），被告亦
    對於其與父親至少已經10幾年未繳納租金部分不為爭執（參
    本院卷第80頁），而被告亦未曾提出其與其父親曾繳納租金
    予原告之配偶或原告之證明，故可認被告或其父親至少已有
    10幾年未繳納任何租金予原告或其配偶一情可資確定。
  原告自承其並不知原始租金數額為何，而被告則主張應為每
    年2,000 元，該部分兩造並無提出其他證據資料可資證明，
    兩造亦無法提出張原告之配偶與被告父親訂立租賃契約時之
    原始租賃契約，本院實無從確認，亦不能逕以被告所主張年
    租金2,000 元為據。
  (二)系爭系爭租賃契約業經原告以存證信函終止在案，並於99年
    4 月8日生終止之效：
  經查，被告自承其父親仍在世時，有時係原告之配偶前來收
    取租金，有時係被告之父親繳交予原告之配偶，故由此可認
    系爭租賃契約並未約定繳納租金之方式，故只要清償期屆至
    ，被告或其父親即有繳納租金之義務。又被告復稱之前租約
    約定之租金為每年2,000 元，則依其所述，被告或其父親至
    少每年應繳納原告之配偶或原告租金1 次。再被告另辯稱因
    於80年間，已歿之莊兆即未再向被告或其父親收取租金，其
    等亦不知莊兆或原告之聯絡方式，以致於無法繳納租金，並
    非故意不繳。然縱使被告及其父親未能尋得原告或其配偶，
    亦得透過地政系統查詢系爭租賃土地所有權人之聯絡方式，
    或將應給付之租金以提存法院之方式作為清償，然被告及其
    父親竟捨此不為，僅以不知出租人之聯絡方式作為遲付租金
    之理由，實屬無據。況原告係於97年12月16日即已向被告提
    出另案拆屋還地之訴訟，本院並於97年12月30日命原告補繳
    裁判費，該裁定有記載原告之地址，且於98年1 月7 日已送
    達被告（此可參另案訴訟案卷第2 頁、第24頁、第30頁），
    是至少於此時，被告即已知悉原告之地址，卻仍未有清償租
    金之行為，直至原告提起本案訴訟後，始於99年10月20日交
    付1 張面額為48,000元之匯票予原告（該票據嗣經原告拒收
    ，並於本院審理中當庭交還被告，此可參本院卷第29頁），
    是被告及其父親確實有十幾年故意未繳納任何租金一情，堪
    予確定。
  又按民法第440 條規定：「承租人租金支付有遲延者，出租
    人得定相當期限，催告承租人支付租金，如承租人於其期限
    內不為支付，出租人得終止契約。租賃物為房屋者，遲付租
    金之總額，非達二個月之租額，不得依前項之規定，終止契
    約。其租金約定於每期開始時支付者，並應於遲延給付逾二
    個月時，始得終止契約。租用建築房屋之基地，遲付租金之
    總額，達二年之租額時，適用前項之規定」。是查，被告主
    張原租金係約定每年2,000 元，且其亦不爭執已至少有10幾
    年未繳納租金，且係故意未為繳納等情，已如上述，則原告
    於99年2 月22日以被告及其父親未繳納租金為由，寄發存證
    信函催告其等繳納，即屬有據，嗣因被告及其父親仍未繳納
    ，原告再於99年4 月7 日寄發存證信函終止兩造之租賃契約
    ，且該信函於99年4 月8 日送達予被告及其父親，則系爭租
    賃契約即於99年4 月8 日生終止之效（詳如上開不爭執事項
    (四)所記載）。至被告雖辯稱因原告於存證信函所通知繳納5
    年之租金額為284,240 元，顯逾原先約定之租金額，始未繳
    納，然被告及其父親不但是未依函繳納原告要求之租金額，
    亦未就其等所認定每年2,000 元之租金、5 年應達10,000元
    之租金給付予原告，是被告顯無繳納租金之意，被告就該部
    分之主張，仍屬無據。
  (三)系爭租賃契約既已經原告終止，則原告自得請求被告自系爭
    Ｂ、Ｃ建物遷出，並返還該部分系爭土地：
  按查，承租人於租賃關係終止後，應返還租賃物；租賃物有
    生產力者，並應保持其生產狀態，返還出租人，此乃民法第
    455條所明定。
  是以，系爭租賃契約既經原告終止在案，已如前述，而被告
    復繼承其父親郭崑就系爭租賃契約承租人之地位，則被告自
    應返還如附圖Ｂ、Ｃ 所示之租賃物，包括其所坐落之系爭土
    地，故原告本於上開規定及基於土地、建物所有權人之地位
    ，訴請被告就此部分加以返還，自屬有據。
  又被告復主張，縱使該部分業經原告終止租賃契約在案，惟
    被告或其父親就此建物，有加以修繕，故原告亦應補償被告
    相當之金額。然被告並無提出任何資料可資證明原始建物之
    建築情形、其等加以修繕之狀況及支出之費用，是被告或其
    父親就此究竟有無修繕、修繕之狀況為何、有無修繕之必要
    等，本院均無法得知，況被告亦未證明其於上開修繕前，有
    依民法第430 條之規定，先行通知出租人為修繕，而於出租
    人不為修繕，始自行修繕之證明，故自不得依該條規定請求
    出租人償還其費用，或於租金中扣除之。
  (四)被告確為無權占有系爭土地興建系爭Ａ、Ｄ建物以為使用，
    原告請求被告拆除系爭Ａ、Ｄ建物，並返還系爭土地，確屬
    有據：
  經查，被告雖主張其父親有與原告之配偶達成協議，同意由
    承租人自行在系爭土地上增建房屋使用，而被告復自承如附
    圖Ａ、Ｄ所示之建物，為其自費興建，然該同意增建房屋部
    分為原告所否認，被告復未能提出證明以實其說，則該部分
    即無從認定為被告在出租人同意下興建上開建物，故被告所
    興建、如附圖Ａ、Ｄ所示之建物，即屬無權占有原告之土地
    無誤。
  準此，原告本於系爭土地所有權人之地位，依民法第767 條
    之規定，主張被告就如附圖A 、D 所示之建物為無權占有，
    應予拆除後將系爭土地返還予原告，即屬有據。
  又該部分既為被告所無權占有所建築，自無要求原告補償之
    理，附此敘明。
  (五)本件原告可向被告請求按月給付相當於租金之不當得利3,21
    3 元：
  又按無法律上原因而受利益，致他人受損害者，應返還其利
    益，民法第179 條定有明文。又依社會通常觀念，無權占有
    使用他人所有之土地，可能獲得相當於租金之利益，為社會
    通常之觀念（最高法院61年度台上字第1695號判例意旨參照
    ）。本件被告在原告於99年4 月8 日終止系爭租賃契約生效
    後，即無權再占有使用如附圖Ｂ、Ｃ所示之土地及坐落其上
    之房屋，故其無權占有之，乃獲有相當於租金之利益，而致
    原告受有損害，原告自得依不當得利之規定，請求被告返還
    自原告依法終止契約後，相當於租金之不當得利。
  又按本件兩造原有租賃契約，是關於相當於租金之不當得利
    數額，本可以原定之租金額為計算基礎，然本院並無法確認
    該租金之數額，誠如前述，故並無法以此為據。又按城市地
    方房屋之租金，以不超過土地及其建築物申報總價年息10%
    為限；第97條、第99條及第101 條之規定，於租用基地建築
    房屋均準用之，土地法第97條第1 項、第105 條定有明文。
    上開規定為強制規定，則原告所得請求被告返還相當於租金
    之不當得利部分，自應受上開法律規定之拘束。本院審酌被
    告如附圖Ｂ、Ｃ所示之建物係作為住家使用、系爭房屋及土
    地所坐落之位置、面積大小、使用情形（住家附近有許多之
    資源回收物品，參另案訴訟第18頁以下之照片）、現今社會
    經濟狀況及依卷附土地登記謄本、被告所提出之99年房屋繳
    款書所示資料，應以系爭土地申報總價額（每平方公尺654
    元，參99年度桃簡調字第408 號案卷第10頁）10％與系爭房
    屋現值（房屋評定現值為283,570 元）之年息10％為計算標
    準，始屬適當，原告認應以土地公告現值為計算，委無足採
    。是原告主張請求如附圖所示Ｂ、Ｃ部分、面積共156 平方
    公尺（應為159 平方公尺，然因原告只請求其中156 平方公
    尺，即以此為據）部分，相當於每月租金之不當得利額應為
    【｛（654 ×156 ）×10％＋（283,570 ×10％）｝÷12＝
    3,213 元，元以下均四捨五入】，是原告請求自起訴狀繕本
    送達翌日（即99年7 月15日）至返還如附圖Ｂ、Ｃ所示建物
    及系爭土地之日止，應按月給付3,213 元部分，確屬有據。
六、綜上所述，原告本於系爭租賃契約業經合法終止及所有權人
    之地位，請求被告返還如附圖Ｂ、Ｃ所示之租賃建物，並請
    求被告拆除如附圖Ａ、Ｄ所示部分無權占有所搭建之建物，
    暨自起訴狀繕本送達翌日起至返還系爭土地及其上如附圖Ｂ
    、Ｃ所示建物之日止，應按月給付相當於租金之不當得利3,
    213 元部分，均屬有據，應予准許。至其逾此範圍之請求，
    為無理由，應予駁回。
七、本件原告勝訴部分，原告陳明願供擔保請准宣告假執行，核
    無不合，本院並認被告可供擔保免為假執行，爰分別依聲請
    及依職權酌定相當之擔保金額，予以准許。至原告敗訴部分
    ，其假執行之聲請失所附麗，應予駁回。
八、本件事證已臻明確，兩造其餘主張、陳述及所提證據，經審
    酌與上開判決結果不生影響，不再一一論述，併此敘明。
九、據上論結，本件原告之訴為一部有理由，一部無理由，依民
    事訴訟法第79條、第389 條第1 項第5 款、第390 條第2 項
    、第392 條第2 項，判決如主文。
中    華    民    國   100     年    8     月    26   日
                       民事第三庭  法  官  林靜梅
附圖：桃園縣蘆竹地政事務所土地複丈成果圖（複丈日期為98年
      2月13日）
上列正本證明與原本無異。
如對本判決上訴，須於判決送達後二十日內向本院提出上訴狀。
如委任律師提起上訴者，應一併繳納上訴審裁判費。
中    華    民    國   100     年    8     月    26   日
                                  書記官  王奐淳